臺灣嘉義地方法院民事判決　　　　　　 95年度簡上字第24號
上 訴人即被 告　丙○○
訴 訟 代 理 人　　唐淑民律師
　　　　　　　　乙○○
被上訴人即原告　丁○○
訴 訟 代 理 人　張巧妍律師
上列當事人間請求遷讓房屋事件，上訴人對於民國94年12月13日
本院嘉義簡易庭94年度嘉簡字第345號第1審判決提起上訴，本院
於96年4月18日言詞辯論終結，判決如下：
    主  文
上訴駁回。
第二審訴訟費用新臺幣仟壹佰伍拾元由上訴人負擔。
上訴人即被告應給付被上訴人即原告新臺幣壹萬捌仟佰伍拾壹
元，及自民國九十五年五月十日起至交還如附圖所示A、B部分之
房屋日止，按年給付被上訴人即原告新臺幣柒仟玖佰伍拾陸元。
被上訴人即原告其餘之訴駁回。
追加之訴訟訴訟費用新臺幣壹仟元由上訴人即被告負擔十分之四
，其餘由被上訴人即原告負擔。
本判決第三項被上訴人即原告勝訴新臺幣壹萬捌仟佰伍拾壹元
部分及按年給付被上訴人即原告新臺幣柒仟玖佰伍拾陸元已屆期
部分，得假執行。
    事 實 與 理 由
壹、程序方面
一、按在第2審為訴之變更或追加非經他造同意不得為之，但有
    民事訴訟法第255條第1項第2款請求之基礎事實同一者，不
    在此限，民事訴訟法第446條第1項定有明文。所謂「請求之
    基礎事實同一」，係指變更或追加之訴與原訴之主要爭點有
    其共同性，各請求利益之主張在社會生活上可認為同一或關
    連，而就原請求之訴訟及證據資料，於審理繼續進行在相當
    程度範圍內具有同一性或一體性，得期待於後請求之審理中
    予以利用，俾先後兩請求在同一程序得加以解決，避免重複
    審理，進而統一解決紛爭，最高法院90年度台上字第16號判
    決為同一意旨可供參考。被上訴人以主張系爭房屋確係其於
    78 年間起造所有，而為上訴人無權占用。則被上訴人於原
    審本於所有人之地位，訴請上訴人應將如原判決主文第1項
    所示之建物返還被上訴人後，於上訴審再追加本於不當得利
    之法律關係請求不當得利之損害金。就被上訴人本其行使所
    有權之權能而言，其基礎事實應為同一，是被上訴人追加訴
    訟標的，核與民事訴訟第446條第1項但書、第255條第1項第
    2款規定，尚無不合，訴之追加程序應屬合法，合先敘明。
貳、實體方面
一、上訴人上訴主張：
（一）原審判決所據證人證詞有重大瑕疵不足採信：且本案被上
      訴人並無系爭土地及建築物所有權，故本案爭點應為系爭
      土地暨建築物被上訴人有無「占有權」；另本案系爭土地
      暨建物依規定為無法單獨設立水電設施之鐵皮屋，被上訴
      人所主張係其建造顯違常情與突兀。
   1、證人劉文助於上開94年發查字第4號丁○○告丙○○竊佔
      案中證稱：這房子是我蓋的，我原本是建造房屋之人，做
      到48歲就沒做了，之後改做農云云。惟劉文助是28年1月
      11出生，如其所言於48歲改行務農，則被上訴人聲稱於78
      年10月間請劉文助蓋屋即有不實（按76年間已48歲，78年
      間已不從事建築），此經台灣高等法院臺南分院檢察署檢
      察長於94年度上聲議字第576號認定屬實。且劉文助於94
      年度易字第139號刑事毀損案與94年度發查字第4號竊佔案
      中就何時建造系爭房屋、工資多少、何人住在裡面等情，
      一概答稱不知情，顯係臨訟杜撰其受僱於被上訴人建造系
      爭房屋，參以上述時間點上之矛盾，其證言之真實性恐非
      無疑。
   2、被上訴人主張之事實不合理：該系爭建物依規定無法單獨
      申請水電設施，如非附屬於訴外人沈夢雲216、217地號建
      物，即無使用價值。且被上訴人擁有毗連空地卻任其荒置
      。依常情如被上訴人欲蓋系爭鐵皮建物，應蓋其擁有建地
      內，豈有單獨蓋於他人土地（即訴外人沈孟雲及國有水利
      地）之理。
（二）「占有權」應為本案爭點：因被上訴人無本案土地所有權
      ，此為兩造所不爭，故所爭乃被上訴人有無占有權：
   1、查系爭房屋部分坐落於嘉義縣梅山鄉○○段屬訴外人沈夢
      雲所有217地號，部分蓋在同段252地號（該地號所有權人
      為國有財產局）。88年間該沈夢雲所有前述216、217 地
      號其上建物經由訴外人甲○○依法院拍賣程序所獲得，而
      所附屬系爭平房亦於法院拍賣點交時一併點交於訴外人甲○○。嗣由上訴人丙○○向甲○○所借用。另該系爭房屋
      佔用252地號（該地號所有權人為國有財產局）部分，亦
      由訴外人甲○○依國有財產租用規定向國有財產租用繳交
      租金在案。
   2、依國有財產法「國有基地租賃契約書」所載，承租人如有
      意續租，應於租期屆滿前2年內，申請換約續租，其有欠
      租者，應先繳清，逾期未換約者，即視為無意租賃，土地
      由出租機關收回，承租人不得有其他主張；國有財產法第
      44條後段所示「非公用財產類之不動產解除租約時，除出
      租機關許可之增建或改良部分，得由承租人請求補償其現
      值外，應無償收回；其有毀損情事者，應責令承租人回復
      原狀」。該系爭房屋坐落於252地號上之部分，據法已由
      國有財產局收回，所有權屬於國有財產局，被上訴人所爭
      事實對象，應為國有財產局。
   3、「國有財產局的使用補償金繳納證明」至多只能推斷被上
      訴人之妻過去曾向國有財產局租用252地號土地而已（假
      設狀況）。但因於未於規定期間內辦妥續租，依國有財產
      法「國有財產租賃契約書」所載規定，即不得行使任何與
      252號土地及地上物有關之主張，況被上訴人之妻並未出
      具「國有財產租賃契約書」，由無從證明被上訴人之妻於
      252地號土地有租賃關係。
   4、縱然被上訴人曾經「占有」系爭252地號土地（假設狀況
      ），為該地既已由訴外人甲○○合法占有（即法院拍賣點
      交），且已依法向所有權人（國有財產局）租用。而被上
      訴人既於訴狀自認自92年間喪失占有，至今已有3年，其
      占有權依法就已消失。
（三）鈞院94易139號刑事判決認系爭平房僅具暫時輔助他物（
      南興街82號房屋）之經濟目的，縱與之分離亦不致喪失他
      物之利用價值或減損其經濟效用者，難認為南興街82號房
      屋之從物云云；惟系爭平房並非暫時輔助南興街82號房屋
      之用，而係自78年建造完成後，至88年點交給甲○○時，
      近10年來均充作南興街82號房屋之浴室及廁所，應屬從物
      無疑，執行處於88年間將本屬從物之系爭平房點交予甲○○後，甲○○應已取得系爭房屋之所有權；所有權人甲○○將南興街82號房屋及系爭房屋一併借予趙黃玉櫻使用，
      趙黃玉櫻再將系爭平房改建為小小起居室，亦無法改變系
      爭房屋自78年10月建造完成後至88年點交給甲○○時，一
      直充作南興街82號房屋之從物（浴室及廁所）之客觀事實
      。原審法官採用刑事判決之見解，以後面發生之情事推翻
      10年來充作從物之事實，顯係曲解民法第68條第1項從物
      之規定。
（四）核閱財政部國有財產局台灣南區辦事處嘉義分處（下簡稱
      國有財產局嘉義分處）函覆之文件，可知被上訴人之妻蔡
      林月遲於92年8月18日始向該處申請承租系爭252號水利地
      ，故蔡林月係於92年間一次繳足80年10月至93年6月之使
      用補償金，此從卷附【國有土地使用費登記簿】使用人欄
      之記載，第1位是執行債務人沈夢雲，第2位是蔡林月，第
      3位是甲○○，更可證知蔡林月係從92年始介入系爭252地
      號水利地之承租，原始占有人實為執行債務人沈夢雲無誤
      。
（五）訴外人甲○○早於88年1月即經由拍賣程序取得同段216號
      、217號土地及其上建物南興街82號之不動產所有權，則
      為何蔡林月仍會莫名於92年8月18日向國有財產局申請承
      租系爭252號水利地，並主張系爭平房為其所占用？況夫
      妻間財產各自獨立所有，縱蔡林月願意補繳80年10月至93
      年6月之使用補償金，亦不能由此證明系爭平房係被上訴
      人所有，重要證人劉文助之證詞既有時間矛盾之重大瑕疵
      ，又能憑何證據，認定系爭房屋確為被上訴人所有？
（六）劉文助與沈孟雲2位證人之證詞實有疑問：
   1、證人何孟修於94年2月4日在台灣嘉義地方法院檢察署94年
      度發查字第4號竊占案中到庭證稱：「系爭房屋是林沈夢
      雲蓋的..。還沒拍賣之前都是他在使用及居住」；又於94
      年11月8日在鈞院94年度易字第139號刑事毀損案件中到庭
      接受檢察官之詰問證稱：「我住在南興街89號二十幾年了
      ，其中有搬到別處又搬回來。」、「（問：南興街82號旁
      磚造瓦棚平房是何人建造的？）那是林沈夢雲的浴室廁所
      。」、「（問：為何你會認為系爭平房是林沈夢雲的？）
      因為當時建造時都是林沈夢雲負責的，他有叫我先生去裝
      設水電。」、「建造之後是林沈夢雲在使用」等語。按何
      孟修係梅南村南興街6鄰的鄰長，在該處住了2、30年，對
      於鄰居之大小事必定比證人劉文助更為熟悉，然而原審對
      於何孟修之證詞不僅全未提及，亦未於判決中交代其證言
      有何不可採信之理由，顯有判決不備理由之瑕疵。
   2、另證人沈夢雲曾於鈞院94年度易字第139號刑事毀損案件
      中經檢察官之詰問證稱：「當時丁○○也有幫我建造，因
      為該平房在他們家後面，我有跟他說如果要的話我可以還
      他使用。」、「丁○○有出部分材料如水泥，我則負責其
      他材料，詳細情況我已經忘記了。」、「（問：當初丁○○出的費用，到底是你向他借的，還是他無償幫忙？）當
      時並沒有很計較，算是他幫助我的，我當時想說假如他要
      用的話我再還給他。」、「（問：你說還給他意指為何？
      ）我的意思是說假如他需要用地的話，我就把地及房子還
      給他。」、「因為當時平房所在的位置本來是一條水溝，
      所以丁○○水溝面用水泥封起來，所以才想說水溝面是他
      封起來的，如果他需要的話就還給他。」、「（系爭房屋
      ）我也不敢說是我的，因為基地好像是河川地，我只是暫
      時借用該地搭建系爭平房，而且平房就在丁○○的屋後，
      當時搭建時我就跟丁○○說要還他，我感覺是向他借用的
      ，至於法律上歸何人所有我不知道」。又證人沈夢雲對於
      審判長訊問當時是找何人建造乙節，係答稱：「是我找的
      ，但我忘記是何人。」、「不認識劉文助。」等語。
   3、查被上訴人並未在該處搭建任何房屋，僅相鄰之梅南段21
      9地號係其配偶蔡林月所有，而系爭平房最初搭建時，確
      實有部分占用到該219地號（此由卷附國有土地勘查表－
      使用現況略圖即可窺知，該占用部分嗣後業經上訴人拆除
      ），此與沈夢雲前述所證稱：「房子是丁○○幫忙蓋的」
      、「丁○○將水溝面用水泥封起來，所以才想說水溝面是
      他封起來的，如果他需要的話就還給他。」、「伊只是暫
      時借用該地搭建系爭平房」等語互相對照以觀，再參酌檢
      察官於該刑案所為之陳述與論告：「證人（沈夢雲）明白
      表示是因為起造系爭平房的基地在被告丁○○所有土地後
      面，而且基地原先的水溝面是丁○○所鋪設覆蓋，所以認
      為丁○○對坐落的基地有比較大之權利，故而在起造前才
      會徵詢丁○○的意思，並且表明將來丁○○需要的話再還
      給他，並非意謂平房的部分不含基地係丁○○起造，況且
      起造該平房時，丁○○緊鄰該地的房子還沒有蓋，也沒有
      在該地居住，焉有蓋一個廁所讓沈夢雲使用」、「.. 至
      於本件平房之所有權歸屬，證人沈夢雲及何孟修等人已證
      述甚明，證人沈夢雲確係該平房的起造人，僅因在起造當
      時因坐落的基地係水溝蓋，該水溝蓋為被告丁○○所建造
      ，兼以該平房位於丁○○的土地旁邊，所以主觀上認為丁○○對平房坐落的基地有比較大的權利」等語，應可認定
      沈孟雲主觀上亦認為自己是系爭平房之所有權人，只是借
      用他人的地來搭建系爭平房，至於水溝的部分則以為是被
      上訴人所鋪設覆蓋即誤認被上訴人有較大之權利，加上其
      與被上訴人是親屬關係，且該處房地亦經拍賣轉手他人，
      再予積極主張權利實無多大實益，故其才會說「法律上歸
      何人所有我不知道」等語，以免破壞親戚間之情感。然推
      敲其真意，其所指要歸還的應是占用的219地號及用水泥
      覆蓋之水溝面，而非系爭平房，應可確認。
（七）至被上訴人指稱訴外人甲○○係於本件刑事毀損案後始以
      不實切結書向國有財產局嘉義分處承租系爭梅南段252地
      號云云。惟查，民事執行處拍賣公告之不動產附表上並未
      記載占用國有之252地號土地，因此訴外人甲○○在拍得
      系爭房地時確不知有該占用之情事，直至上開刑案發生時
      始得知，故乃於93年11月1日起依國有非公用不動產租賃
      作業程序第24點第2項規定：「主體建物坐落私有土地，
      其建築時間在82年7月21日前，毗鄰該私有土地，且與該
      土體建築物自82年7月21日前併同實際使用範圍內之國有
      土地，得依國有財產法第42條第1項第2款規定辦理出租」
      ，向國有財產局嘉義分處承租系爭252地號土地，並無惡
      意捏造不實切結書之情事；反觀被上訴人在該處既無主體
      建物，實不知其承租系爭土地之依據為何？其主張於80年
      起承租系爭土地，惟國有財產局嘉義分處於86年間依其申
      請書辦理更正占用人姓名乙節，並無具體事證，而其所提
      出繳納之使用費收據等件尚無法證明其為系爭平房之原始
      起造人。
（八）末查，被上訴人在該處並無任何建物，而系爭房屋之水電
      是由南興街82號所連接，被上訴人自始雖堅稱該屋為其起
      造，然卻無法交代其水電是如何並由何人裝設，依上述證
      人之證言可知，系爭平房顯然是由證人沈夢雲於起造時預
      留水電線路，又被上訴人在數案偵審中從未提及上述與證
      人沈孟雲之互動情形，且系爭平房究竟由何人僱工建造，
      兩人之說法亦大相逕庭，由此益證被上訴人顯係刻意隱瞞
      沈孟雲始為起造人一事。
（九）綜上所陳，原審認證用法顯欠妥當，為此依法上訴，並聲
      明：1、原判決撤銷。2、訴訟費用由被上訴人負擔。
二、被上訴人則以：
（一）系爭房屋為被上訴人所有，為上訴人無權占用，茲臚列其
      事證如下：
   1、國有財產局嘉義分處於86年4月2日之台財產南嘉三字第
      86501921號函、國有財產局嘉義分處86年8月27日函、國
      有財產局嘉義分處87年2月25日函、國有財產局嘉義分處
      92年11月17日臺財產南嘉三字第0920013172號函等均肯認
      被上訴人為占用人。
   2、國有財產局嘉義分處於93年9月間出具之使用補償金繳費
      證明書，命被上訴人繳納補償金，且被上訴人配偶蔡林月
      也殷實繳納，此有繳納占用系爭土地之使用補償金之郵政
      劃撥金存款收據12紙可稽。
   3、系爭土地上之水泥柱瓦棚磚造平房確係被上訴人丁○○於
      78年間起造所有，亦有訴外人郭進於94年2月14日出具之
      證明書載：「…，蔡林月之配偶（丁○○先生，…）78年
      間在梅南段219地號土地及同段252地號溝面上建造磚塊平
      房與水泥柱瓦棚時，.. 」
   4、至上訴人辯稱系爭建物業經鈞院民事執行處點交訴外人甲○○乙節，尚與鈞院執行案卷之事證及筆錄記載有間。
   5、鈞院94年度易字第139號刑事判決及其2審台灣高等法院台
      南分院95年度上易字第84號刑事判決事實欄載：「丁○○
      因其所有位於嘉義縣梅山鄉○○村○○街82號旁，坐落嘉
      義縣梅山鄉○○段252號、217號土地上，面積25平方公尺
      ，未辦理建物所有權第1次登記之磚造平房，為丙○○無
      權占有居住…」，理由欄載：「…該磚造平房係被告丁○○所有，…是被告丁○○倘非原始起造人，自無由其妻為
      林沈夢雲長期繳納使用補償金之理，是未辦理第1次建物
      登記之該平房，現所有權人係被告丁○○無訛... 該平房
      所有權人既係被告丁○○，且未於嘉義縣梅山鄉○○村○○街82號拍賣時併付拍賣及點交予甲○○，是被告丁○○
      、蔣宜廷二人辯稱未進入該平房雖非可採，然被告2人進
      入被告丁○○所有之該平房，自非無故侵入他人住宅...
      」均認定系爭房屋所有權歸屬被上訴人無訛。
（二）按無權占有他人土地，可能獲得相當於租金之利益為社會
      通常之觀念（參照最高法院61年度台上字第1695號判例）
      ；本件上訴人無權占用被上訴人所有系爭房屋，依前揭判
      例意旨，自獲有相當於租金之利益，並致被上訴人受有相
      當於租金之損害；是被上訴人爰依土地法第97條之規定，
      以上訴人佔用系爭平房之面積，如附圖所示坐落在嘉義縣
      梅山鄉○○段217號土地面積8平方公尺、252號土地面積
      17平方公尺，依該土地申報地價年息百分之10計算上訴人
      過去5年（自90年5月9日起至被上訴人95年5月9日追加起
      訴日止）之不當得利為新台幣（下同）45,990元（計算式
      為：90年5月9日至92年12月31日之損害金8㎡×3520元/㎡
      ×10﹪×（2＋7/12＋1/12×23/31）＋17㎡×4400元/㎡
      ×10﹪×（2＋7/12＋1/12×23/31）加93年1月1日至95年
      5月9日之損害金8㎡×2720元/㎡×10﹪×（2+4/12 +1/12
      ×9/31）＋17㎡×3400元/㎡×10﹪×（2+4/12+1/1 2×9
      /31）），並自95年5月10日追加起訴狀送達翌日後逐年給
      付7,956元（計算式為：（8㎡×2720元/㎡×10﹪）＋（1
      7㎡×3400元/㎡×10﹪））之損害金。
（三）按在第2審為訴之變更或追加非經他造同意不得為之，但
      有民事訴訟法第255條第1項第2款請求之基礎事實同一者
      ，及第3款擴張或減縮應受判決事項之聲明者，不在此限
      ，民事訴訟法第446條第1項定有明文。所謂「請求之基礎
      事實同一」，係指變更或追加之訴與原訴之主要爭點有其
      共同性，各請求利益之主張在社會生活上可認為同一或關
      連，而就原請求之訴訟及證據資料，於審理繼續進行在相
      當程度範圍內具有同一性或一體性，得期待於後請求之審
      理中予以利用，俾先後兩請求在同一程序得加以解決，避
      免重複審理，進而統一解決紛爭，最高法院90年度台上字
      第16號判決為同一意旨可供參考。系爭房屋確係被上訴人
      丁○○於78年間起造所有，乃上訴人竟竊佔居住，顯屬無
      權占用。則被上訴人於原審本於所有人之地位，訴請上訴
      人應將如原判決主文第1項所示之建物返還被上訴人後，
      於上訴人上訴鈞院期間，再追加本於不當得利之法律關係
      請求上開不當得利之損害金。就被上訴人同有所有權，行
      使所有權之權能而言，其基礎事實應為同一，則被上訴人
      追加訴訟標的，核與民事訴訟第446條第1項但書、第255
      條第1項第2款、第3款規定，尚無不合，訴之追加程序應
      屬合法，特予敘明。
（四）至上訴人上訴主張：依常情如被上訴人欲蓋系爭鐵皮建物
      應蓋其擁有建地內，豈有單獨蓋於他人土地之理...，「
      占有權」應為本案爭點：因被上訴人無本案土地所有權，
      此為兩造所不爭執。故所爭者為被上訴人有無占有權，…
      上訴人主張縱然被上訴人曾經「占有」系爭252地號土地
      （假設狀況），為該地既已由訴外人甲○○合法占有（即
      法院拍賣點交），且已依法向國有財產局嘉義分處租用…
      而被上訴人既於訴狀自認自92年間喪失占有，至今已有3
      年，其占有權依法就已消失云云，惟查：土地與房屋為各
      別之不動產，其所有權人各得行使其權利，則本件爭點應
      在系爭平房是否為被上訴人所有，被上訴人得否本於系爭
      平房所有人之地位，請求無權占用人即上訴人返還建物及
      給付不當得利損害金，至於上訴人對系爭平房之基地有無
      合法占用權源，並非本案爭訟標的，乃上訴人以此爭執否
      認被上訴人對系爭平房之所有權，洵屬誤會，並無足採。
（五）查訴外人甲○○並未買受系爭房屋，茲臚列其事證如后：
   1、訴外人甲○○雖向鈞院執行處拍得坐落梅山鄉○○段216
      、217號土地上之建物門牌梅山鄉○○村○○街82號建物
      ，然該建物於拍賣前經鈞院囑託地政單位測量，並繪製成
      果圖在卷，依該成果圖所示，並未包括系爭房屋。
   2、依訴外人甲○○投標單載願買之不動產為「…磚造住房1
      樓52㎡、2樓62㎡…騎樓10㎡」，訴外人甲○○所買房屋
      之1樓面積為2樓正下方部份而已，而系爭房屋並非其2樓
      正下方，當不包括在內。
   3、關於鈞院執行拍賣之不動產所在地，鈞院執行處均有依法
      將其公告於鈞院民事執行處公告欄任人閱覽，訴外人甲○○如仍認該公告之不動產所在地不明者，亦得依法向執行
      處聲請閱覽查封筆錄等資料。
    4、是縱令訴外人甲○○，因未詳實查證而有誤認，其亦未
       買受系爭房屋。
（六）依卷附之財政部國有財產局嘉義分處95年9月21日臺財產
      南嘉三字第0950011650函及國有土地使用費登記簿所載，
      被上訴人妻子蔡林月係於85年12月9日繳納80年10月至85
      年9月之使用費18,762元，86年4月7日繳納85年10月至86
      年3月之使用費2,256元，86年9月25日繳納86年4月至86
      年9月之使用費2,283元，87年3月24日繳納86年10月至87
      年3月之使用費2,310元，並依序繳納至93年6月止；惟訴
      外人甲○○卻於93年10月28日捏稱系爭房屋為其所有，向
      該分處申請系爭房屋坐落之基地承租，該分處未查乃於93
      年11月1日起出租予其使用。上開承租情事，前述（一）
      第1、2點之國有財產局嘉義分處函件、使用補償金繳費證
      明書及系爭房屋之基地使用補償金之郵政劃撥金存款收據
      12紙亦可證明。
（七）查訴外人吳美葵雖於88年間買受與系爭房屋相鄰之南興街
      82號房屋，卻於兩造93年10月24日因返還系爭房屋乙事衍
      生毀損紛爭後，才於93年10月28日不實切結系爭房屋為其
      所有，並於93年11月1日起向國有財產局嘉義分處承租使
      用，足見其到庭證稱其於88年間有一併買受系爭房屋云云
      ，並不實在。
（八）又系爭房屋之基地因與被上訴人妻子蔡林月所有之坐落嘉
      義縣梅山鄉○○段219號土地相連，方由被上訴人妻子蔡
      林月出面向國有財產局嘉義分處承租，惟此並不影響系爭
      房屋為被上訴人起造所有之事實。
（九）末查，國有財產局嘉義分處原誤以為系爭平房為訴外人沈
      孟雲所有，嗣經被上訴人妻子蔡林月於86年3月21日申請
      更正，國有財產局嘉義分處亦以86年4月2日之台財產南嘉
      三字第86501921號函同意更正占用人姓名。
（十）系爭系爭房屋究係何人所興建一節，訴外人何孟修雖於刑
      案（鈞院94年度易字第139號毀損案件）審理時證稱係林
      沈夢雲所興建，然訴外人林沈夢雲於上開刑案審理時結證
      稱：「房子是丁○○幫忙蓋的，丁○○有出部份材料如水
      泥，伊則負責其他材料，詳細情況伊已經忘記」等語，訴
      外人劉文助於該刑案審理時亦結證稱：「該平房是丁○○
      叫伊去蓋的，伊是受他僱用去建造的，丁○○給付伊工資
      ，多少錢伊已經忘記了，伊是師傅，小工是丁○○及他找
      一個人去幫忙」等語，足認系爭平房確由被上訴人丁○○
      雇工興建，且依訴外人林沈夢雲於上開刑案審理時結證稱
      ：「該平房伊也不敢說是伊的，因為基地好像是河川地，
      伊只是暫時借用該地搭建系爭平房，當時平房所在的位置
      本來是一條水溝，丁○○將水溝面用水泥封起來，而且平
      房就在丁○○的屋後，當時搭建時伊就跟丁○○說如果他
      要用的時候再還他，因為房子部分材料是他出的，且房子
      在他家後面，所以意思是（所有權歸丁○○所有）這樣沒
      錯，後來好像有再向他說過同樣的話，時間是86年左右。
      伊感覺是向他借用的，至於法律上歸何人所有伊不知道。
      搭建好之後是由伊使用，因為當時丁○○還沒有過去那裡
      住，86年的上半年伊就搬離該地」等語，足認林沈夢雲認
      該平房係其向被上訴人丁○○所借用，否則林沈夢雲何來
      應返還磚造平房予被上訴人丁○○之理？又參以該平房因
      占用嘉義縣梅山鄉○○段252地號國有土地，自80年10月
      起至93年6日止之使用補償金，均係由被上訴人丁○○之
      妻蔡林月繳納。是被上訴人丁○○倘非原始起造人，自無
      由其妻為林沈夢雲長期繳納使用補償金之理，是未辦理第
      一次建物登記之系爭平房，現所有權人係被上訴人丁○○
      無訛。
（十一）至於上訴人主張：何孟修於刑案審理時證稱系爭房屋為
        林沈夢雲所有，上述證詞刑案全未提及云云，惟訴外人
        何孟修僅為鄰居而已，對於系爭平房之出資、建造過程
        ，當不會較於向被上訴人借用居住於系爭房屋之林沈夢
        雲及為被上訴人雇用興建之工人劉文助清楚，是其證詞
        不為刑案所採，無何不合理之處。
（十二）上訴人再稱：劉文助證稱其於48歲就沒建造房屋，之後
        改為做農云云，則其證稱為被上訴人雇用興建系爭平房
        ，其證言之真實性恐非無疑云云。惟查，訴外人劉文助
        於刑案結證稱：我從18歲就開始從事了，到了50歲就漸
        漸做的比較少，大部分務農，大約接近60歲的時候就完
        全沒有蓋房子了等語。是被上訴人主張於78年雇用劉文
        助興建系爭平房，劉文助為28年1月生，於其受雇興建
        系爭房房之時僅約為50歲，則其證稱系爭平房係其受僱
        興建，亦無何時間點上矛盾，乃上訴人恣意指摘，實無
        可採。
（十三）並聲明：1、上訴駁回。2、上訴人應給付被上訴人45,
        990，暨自95年5月10日起至交還如附圖所示A、B部份之
        平房日止，按年給付被上訴人7,956元之損害金。3、第
        2審及追加之訴訴訟費用由上訴人負擔。
三、系爭房屋基地一部份占用嘉義縣梅山鄉○○段217地號，屬
    訴外人沈夢雲，另一部份占用同段252地號（該地號所有權
    人為國有財產局），均非兩造所有，且現為上訴人所占用，
    此為兩造所不爭執，並有土地謄本、測量圖可證。又被上訴
    人乃係以其為系爭房屋之所有權人，請求上訴人遷讓房屋及
    給付不當得利，而土地與房屋為各別之不動產，其所有權人
    各得行使其權利。是本件與土地所有權人無涉，亦與系爭房
    屋占有基地是否有合法權源無關，蓋此乃係土地所有權人得
    否訴請系爭房屋所有權人拆屋還地，與被上訴人本於系爭房
    屋之所有權人請求上訴人遷讓房屋及給付不當得利無關，是
    本案爭點為被上訴人是否為系爭房屋之所有權人。上訴人認
    本件之爭點為被上訴人就系爭房屋之基地有無合法占有權，
    容有誤會，核先敘明。經查：
（一）上訴人以系爭房屋坐落之252地號上之部分，已由國有財
      產局收回，依國有財產法第44條之規定，所有權屬於國有
      財產局云云。惟國有財產法第44條第3項係規定「非公用
      財產類之不動產解除租約時，除出租機關許可之增建或改
      良部分，得由承租人請求補償其現值外，應無償收回；其
      有毀損情事者，應責令承租人回復原狀」。乃係指承租之
      標的物為國有財產局所有，經未經出租機關許可之「增建
      或改良部分」應無償收回之意。而本件有承租者係基地，
      系爭房屋並非國有財產局所出租，亦即系爭房屋並非國有
      財產局出租標的之「增建或改良物」，是本件與國有財產
      法第44條要件不合，縱使系爭房屋之基地252地號曾經國
      有財產局收回，被上訴人亦不喪失系爭房屋之所有權。
（二）證人劉文助於丁○○告丙○○竊佔案中證稱：「我原本是
      建造房屋之人，做到48歲就沒做了，之後改做農。系爭房
      屋是丁○○找我蓋的，何時蓋的我忘了，我有找師傅幫忙
      」等語（見94年發查字第4號第95頁）。於刑事案件證稱
      ：「我從18歲就開始從事蓋房子，到了50歲就漸漸做的比
      較少，大部分務農，大約接近60歲的時候就完全沒有蓋房
      子，以今日所說的為準」等語（見本院94年易字第139號
      卷67、68頁）。是被上訴人主張於78年雇用劉文助興建系
      爭平房，劉文助為28年1月生，於其受雇興建系爭房屋之
      時僅約為50歲，則其證稱系爭房屋係其受僱興建，亦無何
      時間點上矛盾，上訴人指摘，實無可採。至於證人劉文助
      於94年度發查字第4號竊佔案中就何時建造系爭平房、工
      資多少、何人住在裡面等情，一概答稱不知情，蓋證人劉
      文助並非住於此，且迄今時間已久，則上訴人詢問事項，
      證人當無從知悉或不記憶此乃人之常情，是不能以證人劉
      文助不知情上開事項，即謂係顯係臨訟杜撰其受僱於被上
      訴人建造系爭房屋，而謂證言不可採。
（三）上訴人以證人何孟修證述：「系爭房屋是林沈夢雲蓋的，
      還沒拍賣之前都是他在使用及居住（見94年度發查字第4
      號卷第88頁）」；「系爭房屋是林沈夢雲建造，是他的浴
      室廁所。當時建造時都是林沈夢雲負責的，他有叫我先生
      去裝設水電，建造之後是林沈夢雲在使用（見94年度易字
      第139號第113、114頁）。而主張系爭房屋係訴外人林沈
      夢雲所有云云。惟訴外人林沈夢雲於上開刑案審理時結證
      稱：「房子是丁○○幫忙蓋的，丁○○有出部份材料如水
      泥，伊則負責其他材料，詳細情況伊已經忘。該平房伊也
      不敢說是伊的，因為基地好像是河川地，伊只是暫時借用
      該地搭建系爭平房，當時平房所在的位置本來是1條水溝
      ，丁○○將水溝面用水泥封起來，而且平房就在丁○○的
      屋後，當時搭建時伊就跟丁○○說如果他要用的時候再還
      他，因為房子部分材料是他出的，且房子在他家後面，所
      以意思是（所有權歸丁○○所有）這樣沒錯，後來好像有
      再向他說過同樣的話，時間是86年左右。伊感覺是向他借
      用的，至於法律上歸何人所有伊不知道。搭建好之後是由
      伊使用，因為當時丁○○還沒有過去那裡住，86年的上半
      年伊就搬離該地」等語（見94年度易字第139號第98- 105
      頁）。另訴外人劉文助亦證稱：「該平房是丁○○叫我去
      蓋的，我是受他僱用去建造的，丁○○給付我工資多少錢
      我已經忘記了，我是師傅，小工是丁○○及他找一個人去
      幫忙」等語（見94年度易字第139號第66、67頁）。互核
      證人所言就系爭房屋之起造人為被上訴人等情相符。足證
      系爭房屋確係被上訴人所建照無誤。
（四）依卷附之國有財產局嘉義分處86年4月2日之台財產南嘉三
      字第86501921號函、國有財產局嘉義分處86年8月27日函
      、國有財產局嘉義分處87年2月25日函、國有財產局嘉義
      分處92年11月17日臺財產南嘉三字第0920013172號函等均
      肯認被上訴人為占用人。國有財產局嘉義分處於93年9月3
      日出具之使用補償金繳費證明書，命被上訴人繳納補償金
      ，且被上訴人配偶蔡林月也殷實繳納，此有繳納占用系爭
      土地之使用補償金之郵政劃撥金存款收據12紙可稽。而郵
      政劃撥金存款收據亦有86、87年之單據，再依國有財產局
      嘉義分處93年9月3日出具之證明書所示，亦載蔡林月自80
      年10月至93年6月共繳納使用補償金繳額47,178元。另依
      卷附之財政部國有財產局嘉義分處95年9月21日臺財產南
      嘉三字第0950011650函及國有土地使用費登記簿所載，被
      上訴人妻子蔡林月係於85年12月9日繳納80年10月至85 年
      9月之使用費18,762元，86年4月7日繳納85年10月至86 年
      3月之使用費2,256元，86年9月25日繳納86年4月至86年9
      月之使用費2,283元，87年3月24日繳納86年10月至87年3
      月之使用費2,310元，並依序繳納至93年6月止。核證人林
      沈夢雲所述「平房所在的位置本來是一條水溝，丁○○將
      水溝面用水泥封起來」之意旨乃系爭房屋基地係被上訴人
      在使用等情相符。又國有財產局嘉義分處亦將系爭房屋之
      基地更正占用人為蔡林月，此亦有國有財產局嘉義分處亦
      以86年4月2日之台財產南嘉三字第86501921號可參。依上
      足證系爭房屋之基地確定為被上訴人占用，並長期繳納使
      用補償金。被上訴人若非系爭房屋之原始起造人，自無由
      其妻為林沈夢雲長期繳納使用補償金之理。
（五）系爭房屋有8平公尺於嘉義縣梅山鄉○○段屬訴外人沈夢
      雲所有217地號，有17平公尺佔於在同段252地號（該地號
      所有權人為國有財產局）此有測圖可證。又88年間該沈夢
      雲所有前述216、217地號南興街82號建物經由訴外人甲○○經法院拍賣程序拍賣取得，而系爭平房並未在拍賣標的
      物之內，本院88年1月26日點交筆錄亦無將系爭房屋一併
      點交於該訴外人甲○○之記載，此經調閱本院87年執字第
      841號執行卷查明無誤。又依經驗法則，系爭房屋既不在
      拍賣範圍之內，則執行人員當不致將未經拍賣之標的物一
      併點交予拍定人。是上訴人主張系爭房屋業經訴外人甲○○拍賣取得，並為供作南興街82號房屋之浴室及廁所，應
      屬從物無疑云云，並不可採。且按非主物之成分，常助主
      物之效用，而同屬於一人者，為從物。但交易上有特別習
      慣者，依其習慣。民法第68條定明文。是主、物須同屬於
      1人，方屬民法第68條所規定主從之關係。如上所述，南
      興街82號房屋固經訴外人甲○○拍賣取得，惟系爭房屋確
      係被上訴人為原始起造人，其2者所有權人不同，自無民
      法第68條之適用。
（六）綜上所述，被上訴人係系爭房屋之原始起造人，系爭房屋
      亦非南興街82號房屋之從物，故被上訴人為系爭房屋之所
      有權人無疑。與系爭房屋之水電如何裝設無關，併予敘明
      。
四、按所有人對於無權占有或侵奪其所有物者，得請求返還之。
    對於妨害其所有權者，得請求除去之。有妨害其所有權之虞
    者，得請求防止之，民法第767條定有明文。又上訴人對於
    占有系爭房屋之事實並不爭執者，應對有權占用之權源負舉
    證責任，上訴人並未能證明其占有系爭房屋有合法之權源，
    則被上訴人本於所有物返還請求權訴請上訴人返還系爭房屋
    ，即有理由，應予准許。從而原審判命上訴人應自坐落嘉義
    縣梅山鄉○○段252、217地號土地上如附圖所示Ａ、Ｂ部分
    之系爭房屋遷出，將系爭房屋返還予被上訴人，核無違誤。
    上訴意旨就此部分，仍執陳詞，指摘原判決不當，求予廢棄
    ，為無理由，應駁回其上訴。
五、按無權占有他人土地，可能獲得相當於租金之利益為社會通
    常之觀念（參照最高法院61年度台上字第1695號判例）；上
    訴人之妻趙黃玉櫻於刑事案亦陳稱：「系爭房屋於88年1月
    26日於甲○○拍賣取得南興街82號房屋時借住到現在」等語
    （見93發查字第1374號卷第2、18頁）。本件上訴人無權占
    用被上訴人所有系爭平房，依前揭判例意旨，自獲有相當於
    租金之利益，並致被上訴人即原告受有相當於租金之損害；
    按城市地方房屋之租金，以不超過土地及其建築物申報總價
    年息百分之10為限。本件系爭房屋位於嘉義縣梅山鄉○○村
    ○○街之鄉村上，並非繁華，本院認被上訴人受有相當於租
    金之損害以年息百分之4為適當。又以上訴人佔用系爭平房
    之面積，又嘉義縣梅山鄉○○段217號土地其90年5月9日至
    92年12月31間申報地價1㎡為3520元，93年1月1日至95年5月
    9日申報地價1㎡為2720元。同段252號號土地其90年5月9日
    至92年12月31間申報地價1㎡為4400元，93年1月1日至95 年
    5月9日申報地價1㎡為3400元。則依上訴人占用義縣梅山鄉
    ○○段217號土地面積8平方公尺、252號土地面積17平方公
    尺，依該土地申報地價年息百分之4計算上訴人過去5年（自
    90年5月9日起至被上訴人95年5月9日追加起訴日止）之不當
    得利為18351元（計算式為：90年5月9日至92年12月31日之
    損害金8㎡×3520元/㎡×4﹪×（2＋7/12＋1/12×23/31）
    ＋17㎡×4400元/㎡×4﹪×（2＋7/12＋1/12×23/31）加93
    年1月1日至95年5月9日之損害金8㎡×2720元/㎡×4﹪×（
    2+4/12 +1/12×9/31）＋17㎡×3400元/㎡×4﹪×（2+4/12
    +1/1 2×9/31），並自95年5月10日起每年之損害金為7,956
    元（計算式為：（8㎡×2720元/㎡×4﹪）＋（17㎡×3400
    元/㎡×4﹪）。從而被上訴人即原告請求上訴人即被告給付
    18,351元，及自95年5月10日起至交還如附圖所示A、B部分
    之系爭房屋日止，按年給付被上訴人即原告7,956元之損害
    金為有理由，應予准許，被上訴人即原告其餘逾此部分所為
    之請求，則為無理由，應予駁回。
六、被上訴人即原告勝訴部分為，因未逾50萬元，依民事訴訟法
    第389條第1項第5款之規定，法院應依職權宣告假執行，爰
    依職權宣告假執行。
七、據上論結，本件上訴為無理由，被上訴人即原告追加之訴一
    部有理由，一部無理由，依民事訴訟法第436條之1第3項、
    第449條第1項、第78條、第79條、第389條第1項第5款，判
    決如主文。
中　　華　　民　　國　　96　　年　　5 　　月　　2 　　日
                  民一庭審判長    法　官　林世芬
                                  法　官　吳芝瑛
                                  法　官　馮保郎
以上正本係照原本作成。
本判決上訴部分不得上訴。
如對本判決追加之訴上訴須於判決送達後20日內向本院提出上訴
狀。
中　　華　　民　　國　　96　　年　　5 　　月　　3 　　日
                                  書記官　王立梅
